臺灣高等法院臺中分院刑事判決
109年度上訴字第508號
上  訴  人  臺灣臺中地方檢察署檢察官
被      告  鄭鄒詮
選任辯護人  柯林宏律師
上列上訴人因被告加重詐欺等案件，不服臺灣臺中地方法院108
年度訴字第2090號中華民國108年12月5日第一審判決（起訴案號
：臺灣臺中地方檢察署108年度偵字第17347號），本院判決如下
：
    主  文
原判決撤銷。
鄭鄒詮犯三人以上共同冒用政府機關及公務員名義詐欺取財未遂
罪，處有期徒刑壹年。如附表所示之物均沒收。
被訴參與犯罪組織罪部分，免訴。
    犯罪事實
一㈠緣鄭鄒詮於民國108年6月19日前數日見網路廣告後，因貪圖
    詐欺集團所給予之領取每件詐騙工具或所得新臺幣（下同）
    2000元之報酬，遂基於參與以實施詐術及最重本刑逾5年之
    加重詐欺罪所組成具有持續性及牟利性犯罪組織之犯意，加
    入不詳年籍姓名綽號「OK」之成年男子所屬之詐欺集團擔任
    車手，而與真實姓名年籍不詳、綽號「OK」等詐欺集團成員
    共同從事組織犯罪（參與犯罪組織部分另經最高法院110年
    度台上字第2293號判決確定，應為免訴諭知，詳如後述）。
  ㈡鄭鄒詮加入後即與所屬詐欺集團成員共同意圖為自己不法之
    所有，基於三人以上冒用政府機關、公務員名義詐欺取財及
    行使偽造公文書之犯意聯絡，先由該詐欺集團其他不詳成年
    成員於108年6月19日中午12時許，假冒中華電信及165反詐
    騙專線人員，以電話向曾○○佯稱其申請之行動電話門號涉
    嫌販毒洗錢，需監管帳戶，要求曾○○交付75萬元以暫緩執
    行云云，再由「OK」以通訊軟體Let's Talk指示鄭鄒詮搭乘
    高鐵至臺中，並指示鄭鄒詮至統一超商利用ibon取得蓋有偽
    造「臺灣臺北地方法院印」印文之「臺灣臺北地方法院公證
    本票」，及載有「法院公證官：張文凱」、「收款執行官：
    張鴻斌」之「臺灣臺北地方法院法院公證款」，以此方式偽
    造「請求暫緩執行凍結令申請書」1紙之公文書，鄭鄒詮再
    依詐欺集團成員之指示，於同日下午1時55分到達臺中市○
    ○區○○路0段00巷000號前，將上開偽造之「請求暫緩執行
    凍結令申請書」1紙交付曾○○而行使，足以生損害於曾靜
    冠及臺灣臺北地方法院司法文書之公信力。嗣因曾○○早已
    察覺有異，而未陷於錯誤，並報警處理後，於上開時、地與
    鄭鄒詮見面，員警則在旁埋伏，俟曾○○將裝有假鈔之袋子
    交付鄭鄒詮，警員即上前逮捕，並扣得如附表所示鄭鄒詮所
    有供與詐欺集團成員聯絡詐欺事宜之OPPO牌行動電話1支、
    「請求暫緩執行凍結令申請書」之偽造公文書1張，鄭鄒詮
    因而未取得詐欺贓款而未遂。
二、案經臺中市政府警察局豐原分局報告臺灣臺中地方檢察署檢
    察官偵查後提起公訴。
    理    由
甲、有罪部分：
一、證據能力：
  ㈠本院下述所引用被告以外之人之供述證據，檢察官、被告及
    其辯護人對證據能力部分均表示沒有意見（見本院卷第75頁
    ），復未於言詞辯論終結前異議，本院審酌該等證據取得過
    程並無瑕疵，與本案待證事實復具相當關聯性，以之為本案
    證據尚無不當，認得為本案證據，依刑事訴訟法第159條之5
    規定，均有證據能力。
  ㈡本院以下所引用非供述證據，並無證據證明有出於違法取
    得情形，復經本院依刑事訴訟法踐行調查程序，亦認均有證
    據能力。
二、認定犯罪事實所憑證據及理由：
  　上開犯罪事實，業據被告鄭鄒詮（下稱被告）於原審及本院
    準備程序暨審理中均自承不諱（見原審卷第63頁、第72頁，
    本院卷第73頁、第336頁），核與證人即被害人曾○○於警
    詢證述遭詐騙之情節大致相符（見偵卷第37至43頁），並有
    員警職務報告、自願受搜索同意書、臺中市政府警察局豐原
    分局搜索扣押筆錄暨扣押物品目錄表、查獲現場與扣案物照
    片、內政部警政署反詐騙案件紀錄表、被害人之手機通話記
    錄翻拍照片2張、被告之通訊軟體Let's Talk對話翻拍照片5
    張、被告之手機撥打記錄翻拍照片在卷可稽（見偵卷第23頁
    、第45至55頁、第65至75頁），復有OPPO廠牌之手機1支、
    偽造之公文書1紙扣案可憑，足認被告上開任意性自白與事
    實相符，應可採信。是以，本案事證明確，被告上開犯行堪
    予認定，應予論科。
三、論罪：
  ㈠刑法上所稱之公文書，係指公務員職務上製作之文書，即以
    公務員為其製作之主體，且係本其職務而製作而言，至文書
    內容之為公法上關係抑為私法上關係，其製作之程式為法定
    程式，抑為意定程式，及既冒用該機關名義作成，形式上足
    使人誤信為真正，縱未加蓋印信，其程式有欠缺，均所不計
    （最高法院71年度台上字第7122號判決意旨參照）。換言之
    ，刑法上所指之公文書，係指公務員職務上製作之文書，與
    其上有無使用公印無涉，若由形式上觀察，文書之製作人為
    公務員，且文書之內容係就公務員職務上之事項所製作，即
    令該偽造之公文書上所載製作名義機關不存在，或所表現之
    印影並非公印，而為普通印章，然社會上一般人既無法辨識
    而仍有誤信為真正之危險，仍難謂非公文書（最高法院102
    年度台上字第3627號判決意旨參照）。經查，被告所屬詐欺
    集團成員所偽造，並向被害人曾○○所行使如附表編號1所
    示之「請求暫緩執行凍結令申請書」（見原審卷第47頁），
    形式上已表明係「臺灣臺北地方法院」、「法院公證官：張
    文凱」、「收款執行官：張鴻斌」所出具，內容係有關刑事
    案件之偵辦，縱實際上並無「法院公證官」、「收款執行官
    」等職稱，仍有表彰公務員本於職務而製作之意思，並已足
    使人誤信該等文書為公務員職務上所製作真正文書之危險，
    揆諸前揭說明，為冒用公署名義所為之文書，顯屬偽造公文
    書無誤。而該偽造之公文書上有「臺灣臺北地方法院印」之
    印文，與司法機關名銜相符，已足表示公署之資格，自屬偽
    造之公印文。
  ㈡核被告所為，係犯刑法第216條、第211條之行使偽造公文書
    及第339條之4第2項、第1項第1款、第2款之三人以上共同冒
    用政府機關及公務員名義犯詐欺取財未遂罪。又被告冒用公
    務員名義向被害人詐騙，雖亦該當刑法第158條第1項之僭行
    公務員職權罪，然刑法第339條之4第1項第1款之冒用政府機
    關或公務員名義詐欺罪，係由詐欺罪及僭行公務員職權罪2
    罪之犯罪構成要件，結合而成為一個獨立之犯罪構成要件，
    對所包含之構成要件而言，亦將全部要素包含在內，而其本
    身另具一個以上之獨立要素，故為特別規定，僅就結合之構
    成要件評價為已足，其所包含之構成要件即無再予適用之必
    要。故冒用政府機關或公務員名義詐欺罪，與刑法第158條
    第1項僭行公務員職權罪間，具有特別關係，成立法條競合
    ，應優先適用特別規定之冒用公務員名義詐欺罪，毋庸再論
    以僭行公務員職權罪。又被告共同偽造印文之行為，分別屬
    偽造公文書之部分行為，其偽造公文書後復持之行使，偽造
    公文書之低度行為，應為行使偽造公文書之高度行為吸收，
    不另論罪。
  ㈢詐欺集團成員向被害人施行詐術、行使偽造公文書詐取財物
    ，而同時觸犯三人以上共同冒用政府機關及公務員名義詐欺
    取財未遂、行使偽造公文書罪，係一行為觸犯數罪名之想像
    競合犯，應依刑法第55條規定，從一重之加重詐欺取財未遂
    罪處斷。
  ㈣被告已著手於本案加重詐欺取財行為之實行而不遂，為未遂
    犯，爰依刑法第25條第2項規定，按既遂犯之刑減輕之。
  ㈤共同正犯之成立，只須具有犯意之聯絡與行為之分擔，既不
    問犯罪動機起於何人，亦不必每一階段犯行，均經參與。意
    思之聯絡不限於事前有協議，即僅於行為當時有共同犯意之
    聯絡者，亦屬之。且其表示之方法，亦不以明示通謀為必要
    ，即相互間有默示之合致，亦無不可。而共同實施犯罪行為
    之人，在合同意思範圍以內，各自分擔犯罪行為之一部，相
    互利用他人之行為，以達其犯罪目的者，即應對全部所發生
    之結果，共同負責（最高法院34年上字第862號、73年台上
    字第2364號、28年上字第3110號判例意旨參照）。又共同正
    犯之意思聯絡，原不以數人間直接發生者為限，即有間接之
    聯絡者，亦包括在內。如甲分別邀約乙、丙犯罪，雖乙、丙
    間彼此並無直接之聯絡，亦無礙於其為共同正犯之成立（最
    高法院77年台上字第2135號判例意旨參照）。查本案被告、
    綽號「OK」之人與其他詐欺集團成年成員間，係分工而各自
    擔任致電被害人施用詐術、聯繫指揮車手前往取款、行使偽
    造之公文書加以取信被害人、收取被害人交付之金錢財物等
    任務，彼此間均具有相互利用之共同犯意，並各自分擔部分
    犯罪行為，揆諸上開說明，被告與綽號「OK」、其他詐欺集
    團成年成員間，就本案加重詐欺取財、行使偽造公文書等犯
    行間，有犯意聯絡及行為分擔，應論以共同正犯。
四、本院之判斷：  
  ㈠原審認被告犯三人以上共同冒用政府機關及公務員名義犯詐
    欺取財未遂、行使偽造公文書、參與犯罪組織等罪犯行事證
    明確，予以論罪科刑，且認依想像競合犯罪刑及保安處分應
    一體適用原則，就被告所涉參與犯罪組織罪部分，無宣付強
    制工作餘地，固非無見。惟查：被告所涉參與犯罪組織罪部
    分，本案雖係最早繫屬受理法院，原審審理時為有罪判決原
    無不當，然於本案審理期間，就被告參與同一犯罪組織所構
    成之參與犯罪組織罪部分，另經臺灣高等法院109年度上訴
    字第2220號判決，並經最高法院於110年3月10日以110年台
    上字2293號駁回上訴確定，有該案判決及臺灣高等法院被告
    前案紀錄表、最高法院110年台上字第2293號刑事判決在卷
    可參，故就被告未離開該組織前所涉本案參與犯罪組織罪，
    既屬包括一罪，被告本案所涉參與犯罪組織罪部分，應為既
    判力效力所及，無從重複評價，應改諭知免訴判決（詳後述
    ）。至檢察官上訴意旨指摘原審判決認被告所涉參與犯罪組
    織罪與加重詐欺取財未遂罪應予分論併罰且應宣告強制工作
    ，然依照下列說明，就被告所涉參與犯罪組織罪部分，應為
    免訴判決，而就被告所犯參與犯罪組織罪與加重詐欺罪應如
    何論罪及有無宣告強制工作，本院均無再予審酌說明之必要
    。綜上，原審判決既有上開未及審酌之處，應由本院將原審
    判決撤銷改判。
  ㈡爰審酌被告在參與本件詐欺集團犯罪前並無前科，素行尚稱
    良好，有臺灣高等法院被告前案紀錄表1份附卷可稽，正值
    青年，不思依循正途獲取穩定經濟收入，竟貪圖不法財物，
    參與詐欺集團犯罪組織，擔任拿取詐欺款項之車手工作，價
    值觀念顯有偏差，本件幸因被害人機警而未有財產損失，被
    告所為仍助長詐騙歪風，進而導致社會間人際信任瓦解，社
    會成員彼此情感疏離，所為誠屬不當，惟念及被告犯後坦承
    犯行，態度良好，於原審陳稱因為增加收入而加入詐騙集團
    之犯罪動機、目的，及高職肄業之智識程度、擔任廚師、每
    月薪資約4至5萬元、與奶奶相依為命、經濟狀況不佳（見原
    審卷第75頁），復於本院審理中陳稱目前在鹽酥雞店担任員
    工，月薪約3萬5千元，早上有空會至工廠打工，晚上照顧小
    孩，有1女，目前3個月大，當時因其要結婚，沒特別想清楚
    ，利用工作空暇兼差等語 （見本院卷第340、341頁）及生
    活狀況等一切情狀，量處如主文第2項所示之刑。又被告所
    犯加重詐欺取財未遂罪雖依既遂犯之刑減輕之，惟依刑法第
    55條但書規定，此處雖從一重論以三人以上共同冒用公務員
    名義詐欺取財未遂罪，然所量處之刑度尚不得低於較輕罪名
    即行使偽造公文書罪所定最輕本刑1年有期徒刑，附此敘明
    。
  ㈢沒收部分：
  ⒈扣案之如附表編號1所示之「請求暫緩執行凍結令申請書」1
    張，為本案詐騙集團不詳成員所製作，由被告持以向被害人
    曾○○行使之犯罪所用之物，是該偽造公文書係被告取得事
    實上處分權且供其犯本案犯罪所用之物，應依刑法第38條第
    2項規定，於被告犯行項下宣告沒收。又因上開偽造公文書
    已整份宣告沒收，故其上之偽造印文，即無庸重複為沒收之
    諭知，附此敘明。
  ⒉扣案如附表編號2所示之手機1支，為被告所有，供被告與上
    手聯繫以詐騙本案被害人所用，此據被告自承在卷（見原審
    卷第74頁），此部分扣案物品如宣告沒收亦無刑法第38條之
    2第2項所定過苛調節條款之情形，爰依刑法第38條第2項前
    段之規定，於被告犯行項下宣告沒收。本案被告於犯行既遂
    前即為警方查獲，尚未將款項交付上手而取得犯罪所得，復
    無其他證據證明被告因本案犯行有何犯罪所得，爰不予以宣
    告沒收及追徵。
乙、免訴部分：
一、公訴意旨另略以：被告於108年6月19日前數日見網路廣告後
    ，因貪圖詐欺集團所給予之領取每件詐騙工具或所得2000元
    之報酬，遂基於參與以實施詐術及最重本刑
    逾5年之加重詐欺罪所組成具有持續性及牟利性犯罪組織之
    犯意，加入不詳年籍姓名綽號「OK」之成年男子所屬之詐欺
    集團擔任車手，因認被告亦涉犯組織犯罪防制條例第3條第1
    項後段參與犯罪組織罪嫌，且認應與犯罪事實欄一㈡所示之
    加重詐欺取財未遂等犯行分論併罰等語。
二㈠按案件曾經判決確定者，應諭知免訴之判決，刑事訴訟法第
    302條第1款定有明文。又刑事訴訟法第302條第1款規定，案
    件曾經判決確定者，應諭知免訴之判決，此項訴訟法上所謂
    一事不再理之原則，關於實質上一罪或裁判上一罪，均有其
    適用。次按，法律上一罪之案件，無論其為實質上一罪（接
    續犯、繼續犯、集合犯、結合犯、吸收犯、加重結果犯）或
    裁判上一罪（想像競合犯及刑法修正前之牽連犯、連續犯）
    ，在訴訟上均屬單一性案件，其刑罰權既僅一個，自不能分
    割為數個訴訟客體；而單一案件之一部犯罪事實曾經有罪判
    決確定者，其既判力及於全部，其餘犯罪事實不受雙重追訴
    處罰（即一事不再理），否則應受免訴之判決。又如同一案
    件繫屬在後之法院有先判決確定情形，為尊重確定判決之既
    判力，繫屬在先之法院仍應依刑事訴訟法第302條第1款規定
    ，諭知免訴判決。
  ㈡又按刑事訴訟法第302條第1款規定「案件曾經判決確定者，
    應諭知免訴之判決」，係以同一案件，已經法院為實體上之
    確定判決，該被告應否受刑事制裁，即因前次判決而確定，
    不能更為其他有罪或無罪之實體上裁判。此項原則，關於實
    質上一罪或裁判上一罪，其一部事實已經判決確定者，對於
    構成一罪之其他部分，亦有其適用。次按，加重詐欺罪，係
    侵害個人財產法益之犯罪，其罪數之計算，核與參與犯罪組
    織罪之侵害社會法益有所不同，審酌現今詐欺集團之成員皆
    係為欺罔他人，騙取財物，方參與以詐術為目的之犯罪組織
    。倘若行為人於參與詐欺犯罪組織之行為繼續中，先後多次
    為加重詐欺之行為，因參與犯罪組織罪為繼續犯，犯罪一直
    繼續進行，直至犯罪組織解散，或其脫離犯罪組織時，其犯
    行始行終結。故該參與犯罪組織與其後之多次加重詐欺之行
    為皆有所重合，然因行為人僅為一參與犯罪組織行為，侵害
    一社會法益，屬單純一罪，應僅就參與犯罪組織罪時間較為
    密切之首次加重詐欺犯行論以參與犯罪組織罪及加重詐欺罪
    之想像競合犯，而其他之加重詐欺犯行，祗需單獨論罪科刑
    即可，無需再另論以參與犯罪組織罪，以避免重複評價（最
    高法院110年台上字第750號刑事判決參照）。
三、查被告加入本案詐欺集團犯罪組織，負責擔任車手提領詐欺
    犯罪所得工作，已如前述，其屬參與犯罪組織甚明；又組織
    犯罪防制條例係藉由防制組織型態之犯罪活動為手段，以達
    成維護社會秩序、保障人民權益之目的，乃於該條例第3條
    第1項前段與後段，分別對於「發起、主持、操縱、指揮」
    及「參與」犯罪組織者，依其情節不同而為處遇，行為人雖
    有其中一行為（如參與），不問其有否實施各該手段（如詐
    欺）之罪，均成立本罪。然在未經自首或有其他積極事實，
    足以證明其確已脫離或解散該組織之前，其違法行為，仍繼
    續存在，即為行為之繼續，而屬單純一罪，至行為終了時，
    仍論為一罪，為避免重複評價，當無將一參與犯罪組織行為
    割裂另處罪刑之餘地。經查，本案被告於108年6月16日前因
    見網路小廣告而加入綽號「OK」所屬詐欺犯罪集團後，於
    108年6月18日擔任本案車手提款工作，參與詐欺犯罪組織等
    情，業經臺灣臺中地方檢察署檢察官以108年度偵字第17347
    號提起公訴（下稱本案），於108年9月6日繫屬臺灣臺中地
    方法院，有臺灣臺中地方檢察署108年9月6日中檢達湯108偵
    17347字第109094964號函收狀章戳可憑（見原審卷第9頁）
    ；而被告另經臺灣臺北地方檢察署以108年度偵字第22303號
    起訴其於108年6月14日接受暱稱「visa」所屬詐欺集團組織
    指示前往向案外人葉鳳嬌收取款項26萬元，並轉交予其餘所
    屬詐欺集團成員等加重詐欺等犯行（下稱另案），並於109
    年2月10日繫屬臺灣臺北地方法院，由該院109年度審訴字第
    174號審理一節，有臺灣高等法院被告前案紀錄表在卷可參
    。另案雖未就被告參與犯罪組織罪部分提起公訴，然該
    院認另案起訴之加重詐欺等犯行與參與犯罪組織犯行有裁判
    上一罪關係而併予審理，嗣經上訴臺灣高等法院以109年度
    上訴字第2220號判決撤銷原判決改判，惟仍認定加重詐欺等
    犯行與參與犯罪組織犯行有裁判上一罪關係，嗣再經最高法
    院以110年度台上字第2293號判決駁回上訴確定等情，有臺
    灣高等法院109年度上訴字第2220號、最高法院110年度台上
    字第2293號刑事判決在卷可憑。經核雖經另案認定被告參與
    詐欺集團成員名稱與本案不同，然被告本案參與犯罪組織後
    所為犯行時間即108年6月19日，與另案犯罪時間即108年6月
    14日僅相隔5日，且另案犯罪事實亦認定被告係自108年6月
    間加入詐欺集團，兩案之詐騙手法雷同，被告亦均係擔任取
    款之「車手」工作，被告復供稱是同一公司等語（見本院卷
    第337頁），由此觀之，應可認本案與另案應係被告參與同
    一犯罪組織，且尚無脫離組織之情形，應為繼續犯之單純一
    罪，屬同一案件。又被告參與犯罪組織罪部分檢察官本係先
    向臺灣臺中地方法院提起公訴，依照刑事訴訟法第8條第1項
    前項規定，原應由繫屬在先之法院即本案審判之，然另案法
    院逕就被告所涉並未起訴之參與犯罪組織罪部分認與該案起
    訴加重詐欺部分有裁判上一罪關係而併予審究，且經最高法
    院於110年3月10日駁回上訴確定，已如前述。依上開說明，
    本案起訴參與犯罪組織部分應為另案確定判決之既判力效力
    所及，本案被告被訴參與犯罪組織之犯罪事實，不應受雙重
    訴追處罰，自應就此部分為免訴之諭知。
據上論斷，應依刑事訴訟法第369條第1項前段、第364條、第299
條第1項前段、第302條第1款，刑法第28條、第211條、第216條
、第339條之4第1項第1款、第2款、第2項、第25條第2項、第55
條、第38條第2項前段，刑法施行法第1條之1第1項，判決如主文
。
本案經檢察官鐘祖聲提起公訴，檢察官沈淑宜提起上訴，檢察官
蔡宗熙到庭執行職務。
中　　華　　民　　國　　110 　年　　4 　　月　　21　　日
            刑事第十二庭   審判長法　官　張國忠
                                 法　官  李雅俐
                                 法　官  陳  葳 
以上正本證明與原本無異。
如不服本判決應於收受送達後20日內向本院提出上訴書狀，其未
敘述上訴理由者，並得於提起上訴後20日內向本院補提理由書狀
（均須按他造當事人之人數附繕本）「切勿逕送上級法院」。 

　　　　　　　　　　　　　     　書記官  蔡皓凡 
中　　華　　民　　國　　110 　年　　4 　　月　　21　　日

附錄法條：
刑法第339條之4
犯第 339 條詐欺罪而有下列情形之一者，處 1 年以上 7 年以
下有期徒刑，得併科 1 百萬元以下罰金：
一、冒用政府機關或公務員名義犯之。
二、三人以上共同犯之。
三、以廣播電視、電子通訊、網際網路或其他媒體等傳播工具，
    對公眾散布而犯之。
前項之未遂犯罰之。

刑法第211條
偽造、變造公文書，足以生損害於公眾或他人者，處1年以上7年
以下有期徒刑。

附表：應沒收之物
  ┌──┬────────┬─────────┐
  │編號│扣押物品名稱數量│應沒收物品名稱數量│
  ├──┼────────┼─────────┤
  │ 1  │偽造之「請求暫緩│偽造之「請求暫緩執│
  │    │執行凍結令申請書│行凍結令申請書」壹│
  │    │」壹紙          │紙                │
  ├──┼────────┼─────────┤
  │ 2  │OPPO廠牌行動電話│OPPO廠牌行動電話壹│
  │    │壹支（含SIM卡壹 │支（含SIM卡壹張） │
  │    │張）            │                  │
  └──┴────────┴─────────┘